臺灣高等法院臺中分院刑事判決　　　　　　　　九十三年度上更(二)字第二二八號
　　上　訴　人
　　即　被　告　甲○○
　　選任辯護人　林益輝
右上訴人因貪污治罪條例等案件，不服臺灣臺中地方法院九十一年度訴字第八七四號
中華民國九十一年八月十四日第一審判決（起訴案號：臺灣臺中地方法院檢察署九十
一年度偵字第四一○七、五一二二號），提起上訴，判決後經最高法院第二次發回更
審，本院判決如左：
    主      文
原判決撤銷。
甲○○連續依據法令從事公務之人員，利用職務上之機會，詐取財物，處有期徒刑貳
年，褫奪公權參年。緩刑伍年。
    事      實
一、甲○○原為台灣中區郵政管理局郵務科平投股（下稱平投股）業務佐，並擔任該
    股行政總務工作，負責該股員工非固定所得（值班費、考勤獎金、輪流休假改發
    加班誤餐費）之轉存發放業務，為依據法令從事公務之人員。平投股辦公室設於
    台中市○○路，直屬設於台中市○○路八十六號台灣中區郵政管理局（下稱台中
    郵管局）。民國八十六年十月至八十八年九月間，台中郵管局各單位員工之每月
    固定薪資均以直接轉存至員工存摺方式發放；非固定所得（如加班費、考勤獎金
    、輪流休假改發加班誤餐費）之發放，除平投股同時以轉存及提領現金二種方式
    發放外，餘各單位均核發現金（現均已改採轉存至員工帳戶之方式發放）。因平
    投股之辦公處所未與台中郵管局設於同處，故平投股員工之非固定所得先由台中
    郵管局會計室於每月十八日前製作「臺灣中區郵政管理局各單位具領款項清單」
    （下稱具領款項清單），連同各項核發費用清單（如本院上訴卷第六五頁附之郵
    政臨時人員值班費清單）寄交平投股。平投股長周明峰於「具領款項清單」具領
    人蓋章欄蓋章後交由甲○○。甲○○並以電腦製作「郵局存簿儲金薪資存款團體
    戶存款單」（下稱團體戶存款單），記載轉存員工之員工編號、立帳局號、存簿
    帳號、戶名、身分證號碼、存簿金額（即轉存金額），列印二份於經辦員欄蓋章
    後，交由股長周明峰於郵局主管員欄核章。再由甲○○持上開「具領款項清單」
    「團體戶存款單」及存有「團體戶存款單」上資料之磁碟片（此僅係方便郵局人
    員調出存款人、存款金額等資料，辦理存款，郵局人員不必再一一繕打存款單之
    存款人姓名、存款金額、帳戶）持向設於與平投股同址之英才郵局辦理領款轉存
    至平投股員工之帳戶。如有員工欲領現款者，甲○○為該員工直接領取現款交給
    該員工，不予轉存。
二、詎甲○○竟意圖為自己不法之所有，基於概括之犯意，利用為平投股同事辦理領
    取轉存值班費、輪流休假不休假申請改發加班誤餐費、考勤獎金等非固定所得之
    機會，連續自八十六年十月起至八十八年九月間止，以製作平投股員工不實之「
    團體戶存款單」，即製作「團體戶存款單」時，將其他同事存簿金額（即存款金
    額）記載少於應發金額；累積所得差額則記載存入甲○○本人中區郵政管理局0
    0000000000000號帳戶、或長女許永欣台中進化路郵局00000
    000000000號帳戶、次女許晶晶台中進化路郵局0000000000
    0000號帳戶等郵局帳戶內，將上開不實存款資料，登載於其職務上所掌管之
    該「團體戶存款單」之公文書上，由平投股長周明峰核章後，再將該「團體戶存
    款單」、磁片（內有不實之團體戶存款單資料）及「具領款項清單」持向台中英
    才郵局窗口辦理轉存入員工個人郵局帳戶及提領現金，使台中英才郵局陷於錯誤
    而依「團體戶存款單」所載金額辦理轉存，並發給部分現金，甲○○因而連續詐
    得員工之值班費、考勤獎金及不休假改發加班誤餐費等轉存之差額，金額合計五
    十八萬一千一百十八元（詳如附表一所示），足以生損害於各該遭短發款項之員
    工及台灣中區郵政管理局對於員工各項費用發放管理之正確性。其製作不實之「
    團體戶存款單」，如附表二、三、四（附表二為值班費部分、附表三為為輪流休
    假改發加班誤餐費、附表四為考勤獎金部分）所示，即「團體戶存款單」存簿金
    額原應記載與附表二、三、四所示之應發金額，甲○○不實記載為附表二、三、
    四所載之實發金額。其中甲○○之女許永欣、許晶晶非台中郵管局員工，亦記載
    為員工作為轉存之對象。甲○○犯罪後在偵查中自白，並自動返還所得財物。
三、案經台灣高等法院台中分院檢察署及台灣高等法院台中分院函請台灣台中地方法
    院檢察署檢察官偵查起訴。
    理      由
一、訊據上訴人即被告甲○○（下稱被告）對於被告原為台中郵管局郵務科平投股業
    務佐，並擔任該股行政總務工作，負責該股員工非固定所得值班費、考勤獎金、
    輪流休假改發加班誤餐費之轉存發放等業務。平投股辦公室設於台中市○○路，
    直屬設於台中市○○路八十六號台中郵管局。民國八十六年十月至八十八年九月
    間，台中郵管局各單位員工之每月固定薪資，均以直接轉存至員工存摺方式發放
    ；非固定所得如加班費、考勤獎金、輪流休假改發加班誤餐費則均核發現金（現
    均已改採轉存至員工帳戶之方式發放）。因平投股之辦公處所，未與台中郵管局
    設於同處，故平投股員工之非固定所得，均由台中郵管局會計室，於每月十八日
    前製作「具領款項清單」，連同各項核發費用清單寄交平投股。平投股長周明峰
    於「具領款項清單」具領人蓋章欄蓋章後，交由被告甲○○。被告甲○○並以電
    腦製作「團體戶存款單」，記載欲轉存員工之員工編號、立帳局號、存簿帳號、
    戶名、身分證號碼、存簿金額（即轉存金額），列印二份，自行在經辦員欄核章
    。再由甲○○持上開「具領款項清單」「團體戶存款單」及存有「團體戶存款單
    」上資料之磁碟片，持向設於同址之英才郵局領款轉存至平投股員工之帳戶。如
    有員工欲領現款者，甲○○為該員工直接領取現款交給該員工，不予轉存之事實
    坦承不諱，並經證人即平投股長周明峰、台中郵管局會計室人員張美香證述無訛
    （見本院上訴卷第七五頁至七七頁）；復有交通部郵政總局台中視察段九十一年
    十二月三十日中視字第五號函敘明上開平投股各項津貼發放流程，及檢附之平投
    股郵政臨時人員值班費清單（值班年月八十八年三月、核發年月八十八年四月）
    、空白台灣中區郵政管理局各單位具領款項清單、存款日期八十八年四月十七日
    之郵局存簿儲金薪資存款團體戶存款單等件影本附卷可憑（見本院上訴卷六五頁
    至六七頁）。
二、被告甲○○利用為平投股同事辦理領取轉存值班費、輪流休假不休假申請改發加
    班誤餐費、考勤獎金等三項費用之機會，連續自八十六年十月起至八十八年九月
    間上，以製作平投股員工不實之「團體戶存款單」，即製作「團體戶存款單」時
    ，將其他同事存簿金額（即存款金額）記載少於應發金額；累積所得差額則記載
    存入甲○○本人中區郵政管理局00000000000000號帳戶及長女許
    永欣台中進化路郵局00000000000000號帳戶與次女許晶晶台中進
    化路郵局00000000000000號帳戶等郵局帳戶內，將上開不實存款
    資料，登載於其職務上所掌管之該「團體戶存款單」上，由平投股長周明峰核章
    後，再將該「團體戶存款單」、磁片（內有不實之團體戶存款單資料）及「具領
    款項清單」持向台中英才郵局窗口辦理轉存入員工個人郵局帳戶及提領現金，使
    台中英才郵局陷於錯誤而依團體戶存款單數辦理轉存，並發給部分現金，連續詐
    得員工之值班費、考勤獎金及不休假改發加班誤餐費等轉存之差額，金額合計五
    十八萬一千一百十八元，迭據被告坦承不諱，並經證人即平投股股長周明峰證述
    無誤；復有郵政總局視察室視察段查辦案件報告書（視總字第八九一二號）一份
    在卷可憑（附於本院九十年度上訴字第二○九一號被告甲○○貪污治罪條例案卷
    ）；且有甲○○、許永欣、許晶晶等三人之上開郵局帳戶資料影本各一份附於上
    開案卷可稽，又被告甲○○將員工短存之金額，儲存入被告及其女許永欣、許晶
    晶之帳戶外，被告亦可提領現金，業經被告供承在卷，因此被告所短發員工應得
    之金額，與存入被告許永欣、許晶晶帳戶之金額不符，乃屬常情，又八十八年三
    月份之加班費，被告短發之金額為16333元，公訴意旨及原審均誤為17078元，而
    被告溢存入其帳戶金額為14078元，因此被告所提領現金為2255元，而非原審所
    認定提領現金為3000元，且總共短發金額為581118元始為正確。又被告於九十一
    年三月二十被告於原審審理中，法官問：「你有無在提領現金之後，而未將提領
    現金交給你的同事？）被告答：「有的有，有的沒有。」（見原審卷第二六、二
    七頁）。然查被告在九十一年三月二十八日檢察官訊問時，供稱：「問：如何取
    得應發給員工之值班費、全勤獎金及休假改發誤餐費？答：每月由會計室製作應
    發給員工傳票，另有清單輸入磁片，在輸入磁片時，短少輸入一百元或千元不等
    之後，將會計室傳票及登載不實磁片資料交給英才路郵局，根據我給的磁片資料
    轉存入員工帳戶，剩餘錢交給我，如有員工需現金，我以現金支付，我在製作磁
    片清單時，將自己及女兒、兒子資料輸入由英才郵局直接輸入轉帳。郵局交給現
    金部分，我有如數交給員工。：：問律師：有何意見？答：事實部分沒有意見，
    但同仁轉存部分有無支領現金。問許：同仁轉存部分有無支領現金？答：有的。
    」等語（見四○一七號偵查卷第九頁反面），可知原審所問之「提領」現金，與
    檢察官偵查中所問之「支領」現金，用語不盡相同，被告恐係誤會原審之訊問意
    思，而誤答所致。況依中華郵政股份有限公司台中郵局九十四年一月七日中政字
    第○九四一一○○○○六號函檢送之「郵政總局視察室視察段查辦案件報告書」
    暨附件所示（見本院上更(二)卷第七四至一○○頁、外放資料），該次調查係以極
    為細密之方式，將被告所經手帳目、款項，一一查對而得出之結果，不可謂不慎
    重，然仍查無被告實際提領員工現金之記錄，是被告嗣後於原審或本院所陳，係
    侵占一節，尚難憑採，自難僅憑被告前後不一之自白，遽認被告尚有提領員工之
    現金予以侵占之行為，併予敘明。綜上所述，本件事證明確，被告犯行洵堪認定
    。
三、被告於為平投股同事辦理發放轉存非固定所得（值班費、考勤獎金、加班費）時
    ，係以電腦製作「團體戶存款單」列印二份，由被告在「經辦員」欄蓋章後，交
    由股長周明峰審核，周明峰並在「郵局主管員」欄蓋章。上開「團體戶存款單」
    ，係被告於承辦非固定所得發放轉存業務時，以自己名義製作，係被告職務上所
    掌管之公文書。上開「團體戶存款單」係以書面記載員工編號、立帳局號、存簿
    帳號、戶名、身分證號碼、存簿金額等事項，由經辦員甲○○製作完成後於經辦
    員欄蓋章，交由周明峰於郵局主管員欄蓋章，此有交通部郵政總局台中視察段檢
    送之存款日期八十八年四月十七日之平投股「團體戶存款單」影本可憑（見本院
    上訴卷第六六頁）。依上開「團體戶存款單」之記載，不待依習慣或特約即可明
    確知悉平投股同事轉存之金額、轉存之帳戶，為公務員職務上所掌之正式公文書
    ，附此敘明。
四、被告係依據法令從事公務之人員，利用其職務上辦理同事非固定所得發放轉存之
    機會，製作不實之存款人、存簿金額（存款金額）資料之「團體戶存款單」，持
    以向英才郵局以詐領值班費、輪流休假改發加班誤餐費、考勤獎金等費用。上開
    「團體戶存款單」，係被告職務上所製作，自屬公務員職務上所製作之公文書。
    被告持以行使辦理轉存詐取財物，自足生損害於郵局、各轉存非固定所得之人。
    核被告所為，係犯刑法第二百十六條、第二百十三條之行使公務員明知不實之事
    項而登載於職務上所掌公文書罪；及貪污治罪條例第五條第一項第二款之依據法
    令從事公務之人員利用職務上機會詐取財物罪。公訴人認被告擅自變更電腦資料
    ，據以行使詐領財物，應成立刑法第一百三十四條、第二百十六條、第二百二十
    條、第二百十一條之公務員假籍職務上之機會行使變造準公文書罪，起訴法條，
    顯有未洽，應予變更。其先後多次行使不實登載公文書及利用職務上機會詐取財
    物，時間密接，所犯構成要件相同，顯係基於概括犯意為之，各依連續犯之規定
    加重其刑。其不實登載之行為，為行使之高度行為所吸收，不另論罪。被告所犯
    上開二罪間，有方法結果之牽連關係，應從一重之依據法令從事公務之人員連續
    利用職務上機會詐取財物罪處斷。另被告於犯罪後在偵查中自白，並自動返還全
    部所得財物，此有郵政總局視察室視察段查辦案件報告書（視總字第九一二號）
    在卷可參，依貪污治罪條例第八條第二項前段之規定減輕其刑。又查被告在前並
    無犯罪前科，有臺灣高等法院被告全國前案紀錄表一份在卷可稽，品行原本良好
    ，本次犯罪純係因家庭生活較為困苦，經濟負擔較重，而出此下策，有其提出之
    子女殘障手冊、母親車禍診斷證明書、九二一大地震災民證明、子女在學證明（
    均影本）在卷足憑，本院認為被告犯罪之情狀堪予憫恕，爰依刑法第五十九條遞
    減其刑。
五、被告以電腦製作並列印出「團體戶存款單」行使之行為，核犯刑法第二百十六條
    、第二百十三條之行使公務員職務上登載不實公文書罪，原審認係認係犯刑法第
    一百三十四條、第二百十六條、第二百二十條、第二百十一條之利用職務上之機
    會行使變造準公文書罪，其認事用法顯有未洽。被告上訴否認係犯貪污罪，而謂
    僅係犯侵占罪云云，固無可取。但原審判決既有上開瑕疵，自應由本院將之撤銷
    改判。爰審酌被告無任何犯罪紀錄，有臺灣臺中地方法院檢察署刑案資料查註紀
    錄表及臺灣高等法院被告全國前案紀錄表各一份在卷可稽，品行原本良好，本次
    犯罪純係因家庭生活較為困苦，經濟負擔較重，而出此下策，有其提出之子女殘
    障手冊、母親車禍診斷證明書、九二一大地震災民證明、子女在學證明（均影本
    ）在卷可參，及其犯後自白犯行，態度良好等一切情狀，於依貪污治罪條例第八
    條第二項之規定前段減輕其刑，並依刑法第五十九條酌減其刑後，量處如主文第
    二項所示之刑。又被告係犯貪污治罪條例之罪，經本院宣告有期徒刑以上之刑，
    自應依貪污治罪條例第十七條之規定，併予宣告褫奪公權三年。末查被告未曾受
    有期徒刑以上刑之宣告，有台灣高等法院被告全國前案紀錄表在卷可稽，緣家境
    困難而陷此法網，嗣自白犯行並將所貪污之款項分別退還相關同仁，有前開查辦
    案件報告書附卷可證，其已將實際損害降至最低程度，頗見悔意，且被告忐忑歷
    訟多年，亦堪為教訓，當知警惕守法，應無再犯之虞，本院認其所宣告之刑，以
    暫不執行為適當，併予宣告緩刑五年，以啟自新。另按貪污治罪條例第十條第一
    項固規定犯第四條至第六條之罪者，其所得之財物，應予追繳。然該條之規定係
    以所得者為限，其無所得或已發還者，自無從再為追繳或發還之諭知（最高法院
    五十四年台上字第二六五號判例要旨參照），本件被告已將所詐取之財物，全部
    歸還被害人，自無庸再諭知追繳該所得之財物，附此敘明。
六、據上論斷，應依刑事訴訟法第三百六十九條第一項前段、第三百六十四條、第二
    百九十九條第一項前段、第三百條，貪污治罪條例第二條、第五條第一項第二款
    、第八條第二項前段、第十七條，刑法第十一條前段、第五十六條、第二百十六
    條、第二百十三條、第五十五條、第五十九條、第七十四條第一款、第三十七條
    第二項，判決如主文。
本案經檢察官乙○○到庭執行職務。
中      華      民      國　    九十四     年     四      月    十四　　日
                                臺灣高等法院臺中分院刑事第五庭
                                      審判長法　官  袁　從　楨
                                            法  官  姚  勳  昌
                                            法　官　郭　同　奇
右正本證明與原本無異。
如不服本判決應於收受送達後十日內向本院提出上訴書狀，其未敘述上訴之理由者並
得於提起上訴後十日內向本院補提理由書（均須按他造當事人之人數附繕本）。
                                            書記官  陳  玫  伶
中      華      民      國　    九十四     年     四      月    十五　　日
附錄論罪科刑法條：
刑法第二百十六條：
行使第二百十條至第二百十五條之文書者，依偽造、變造文書或登載不實事項或使登
載不實事項之規定處斷。
刑法第二百十三條：
公務員明知為不實之事項，而登載於職務上所掌之公文書，足以生損害於公眾或他人
者，處一年以上七年以下有期徒刑。
貪污治罪條例第五條第一項第二款：
有下列行為之一者，處七年以上有期徒刑，得併科新台幣六千萬元以下罰金：
二  利用職務上之機會，詐取財物者。
                                　　　　　　　　　　　　　　　　　　　　Ｉ
